【裁判字號】    97,簡上,7
【裁判日期】    970527
【裁判案由】    確認繼承權存在
【裁判全文】
臺灣彰化地方法院民事判決  97年度簡上字第7號
上  訴  人  張澄源即繹如齊神明會管理人
                        號
訴訟代理人  甲○○
上  訴  人  乙○○
被上訴人    丙○○
上列當事人間請求確認繼承權存在事件，上訴人對於中華民國
96年11月20日本院彰化簡易庭第一審判決 (96年度彰簡字第530
號)提起上訴，本院於民國97年5月13日辯論終結，茲判決如下：
    主  文
上訴駁回。
第二審訴訟費用新台幣玖仟元由上訴人負擔。
    事實及理由
一、被上訴人起訴主張：伊之父親阮木花是繹如齊神明會之會員
    ，民國（下同）九十二年九月二十日辭世後，伊於同年依繹
    如齊神明會管理委員會組織規約第四條規定申請繼承會員，
    然該管理委員會以阮木花次子即上訴人乙○○所提有關繼承
    事項之異議書，要伊提出書面說明，伊於九十二年十二月十
    二日提出申復書說明伊係阮木花之長子，依上開規約第四條
    之規定申請繼承，並檢附戶籍謄本為證，證明有繼承會員資
    格與繼承效力。詎該管理委員會仍以被上訴人須與上訴人乙
    ○○協議解決為由予以擱置，嗣經協議不成，上訴人乙○○
    遂對伊訴請確認繼承權存在，經本院以九十三年度家訴字第
    十二號民事判決駁回其訴，且經確定在案，嗣被上訴人於九
    十四年七月十五日檢附上開民事判決書，再次向繹如齊神明
    會管理委員會申請繼承，伊有繼承之意願，該會仍置之不理
    ，復於九十五年五月二十六日提出申明書，重申依據已確定
    判決可知伊勝訴，惟該管理委員會均予拖延不處理，並以九
    十五年六月二日彰繹源字第十七號函略謂：「在法院判決確
    定前上訴人乙○○有提出異議，委員會無法確認，經送大會
    議決暫時擱置，尚待兩者協調決定」，伊屢次請求登記為會
    員，繹如齊神明會均置之不理，爰依法提起本訴，請求判決
    確認伊對被繼承人阮木花之繹如齊神明會之會員繼承權存在
    ，繹如齊神明會並應辦理伊會員繼承登記之事項。於本院補
    述略稱：伊係阮木花之長子，依繹如齊神明會之規約自應由
    伊繼承，上訴人所提出之收文簿內容遭塗改過，時間順序亦
    顛倒，遺囑之時間與內容不實，況阮木花係九十二年九月二
    十日死亡，繼承應依照當時之舊規約，而非適用九十三年間
    修改之規約，請求駁回上訴。
二、上訴人乙○○則以：被上訴人並非伊父親阮木花之親生子，
    而係養子，阮木花生前所立之遺囑要登記伊為繹如齊神明會
    之會員；上訴人張澄源即繹如齊神明會管理人辯稱：上開規
    約第五條規定：「本會以會員大會為最高權利組織」；第十
    一條第七項規定：「其他重要事項之決定，為會員大會之職
    權」；第十二條第一項規定：「執行會員大會之決議事項始
    為管理委員會之職權」。查會員身分之決定為重要事項之決
    定，依上開規約規定，須由會員大會決議，而繹如齊神明會
    於九十五年一月八日所召開之第七屆第二次定期會員大會對
    有關本件繼承爭議之討論案，經表決擱置，有會議紀錄可稽
    。是被上訴人起訴主張繹如齊神明會應立即辦理被上訴人之
    繼承事項，顯與上開規約規定不符，應無理由云云。上訴人
    乙○○於本院補述略稱：遺囑係其被繼承人阮木花於83年間
    所立，並交給繹如齊神明會，繹如齊神明會亦表示於83年5
    月7日收到遺囑，而遺囑載明由親生子乙○○為會員等語。
    上訴人張澄源即繹如齊神明會管理人補稱：被上訴人係阮木
    花之養子，而乙○○雖係次子然為親生子，故依據規約會員
    繼承應以乙○○為優先，被上訴人聲請繼承時因乙○○異議
    ，伊並非對被上訴人之登記申請置之不理，實乃被上訴人與
    上訴人乙○○間對會員繼承登記問題仍有糾葛，而會員資格
    尚待會員大會表決，伊無法即為處理等語。
三、原審認定本件訴訟即有受確認判決之法律上利益，被繼承人
    阮木花享有之該神明會會員之地位，依據繹如齊神明會規約
    ，應由被上訴人優先享有繼承被繼承人在該神明會會員之資
    格，而為被上訴人全部勝訴之判決。
四、上訴人均不服原審判決而提起本件上訴，上訴人均聲明：原
    判決廢棄。被上訴人在第一審之訴駁回。第一、二審訴訟費
    用由被上訴人負擔。被上訴人則請求駁回上訴。
五、兩造對阮木花係九十二年九月二十日死亡，阮木花之遺囑未
    經法院公證，其死後就其在繹如齊神明會之會員資格繼承問
    題，應依照繹如齊神明會之規約規定等事項均不爭執。有爭
    執者為被上訴人主張依據繹如齊神明會之規約規定應由伊優
    先繼承會員資格是否有理由？關於繹如齊神明會之會員繼承
    資格，依阮木花死亡時繹如齊神明會管理委員會組織規約第
    四條第一款：「本會之創設人為會員，原會員亡故，其會員
    以長男繼承為原則」之規定，查被上訴人為阮木花之長子之
    事實，此為上訴人所不爭執（見本院九十七年三月五日準備
    程序筆錄），且有戶籍謄本在卷可稽，堪信為真正。上訴人
    雖主張被上訴人係阮木花之養子，戶籍謄本所載不實云云，
    然並未舉證以實其說，尚難採信，準此，被上訴人既係阮木
    花之長子，依法於阮木花死亡（九十二年九月二十日）時即
    當然繼承取得其在繹如齊神明會會員資格第一順位繼承權。
六、上訴人雖又提出阮木花之遺囑辯稱阮木花指定由上訴人乙○
    ○繼承其會員資格云云，惟查，上開繹如齊神明會規約第四
    條規定內容，自八十年至九十三年修正施行前，從未修正，
    阮木花係九十二年九月二十日死亡，自應依據當時施行有效
    之規約，而非適用九十三年間始修改之新規約，況阮木花之
    遺囑未經法院公證，亦核與九十三年間始修改之新規約第四
    條第五款規定不符。復查，阮木花死後，乙○○為取得繹如
    齊神明會會員資格第一順位繼承權，曾以被上訴人為被告提
    起確認繼承權存在之訴，亦經本院九十三年度家訴字第12號
    判決駁回確定，此為兩造所不爭執，並經本院調閱前開民事
    卷宗屬實，上訴人此部份所辯，亦屬無據。
七、綜上所述，原審認被上訴人訴請確認其對於被繼承人阮木花
    之繹如齊神明會會員之繼承權存在，繹如齊神明會並應辦理
    被上訴人會員繼承登記之事項，為有理由，為被上訴人勝訴
    之判決，核無違誤，應予維持。上訴人仍執前詞認被上訴人
    繼承權不存在云云，並無理由，應予駁回。
八、本件事證已明確，兩造其餘攻擊或防禦方法，核與本件判決
    結果不生影響，爰不予逐一論列，附此說明。
結論：本件上訴為無理由，並依民事訴訟法第436條之1第3項、
      第449條第1項前段、第78條、第85第1項但書，判決如主
      文。
中    華    民    國    97    年    5    月    27    日
                民事第一庭      審判長法  官  羅培昌
                                      法  官  邱月嬌
                                      法  官  施坤樹
以上正本係照原本作成。
不得上訴。
中    華    民    國    97    年    6     月    5     日
                                      書記官  陳秀香


司法院資訊處製作；財團法人民間司法改革基金會備份。
